【裁判字號】    96,訴,1786
【裁判日期】    971031
【裁判案由】    貪污等
【裁判全文】
臺灣臺北地方法院刑事判決              96年度訴字第1786號
公  訴  人  臺灣臺北地方法院檢察署檢察官
被      告  乙○○
選任辯護人  簡旭成律師
            黃啟達律師
上列被告因貪污等案件，經檢察官提起公訴（96年度偵字第4627
號），本院判決如下：
    主  文
乙○○無罪。
    理  由
一、公訴意旨略以：被告乙○○係臺灣電力股份有限公司綜合研
    究所（下簡稱臺電綜合研究所）化學環境研究室化學師，於
    民國94年年底間，依政府採購法規定負責辦理該所「電化學
    與貯能研究試驗設備1 套」採購案（下稱系爭採購案）之相
    關事宜，為依法令從事公共事務，而具有法定職務權限之公
    務員。詎其明知系爭採購案之設計圖樣招標規範係參考怡生
    機械有限公司（下稱怡生公司）負責人丁○○（另由本院改
    依簡易判決處刑）所提供之設計圖樣而製作完成；及系爭採
    購案將來開標時有未滿3 家廠商參與投標可能流標之情況下
    ，竟違反採購人員倫理準則第7 條第17款「採購人員不得意
    圖為私人不正利益而為不當之招標、審標」之規定，除要求
    丁○○自行另覓2 家廠商參與報價及競標，以達最低開標之
    廠商數外，復違反機關辦理招標，不得於開標前洩漏底價之
    規定，向丁○○暗示稱系爭採購案係依照丁○○所提最後一
    張估價單去簽辦等語，使得丁○○得以預估系爭採購案之底
    價金額，又於95年2 月8 日系爭採購案對外公告前，預先告
    知丁○○系爭採購案投標時須檢附電化學與貯能研究試驗設
    備製造計畫書（下稱製造計畫書），並協助丁○○完成製造
    計畫書之書寫。而丁○○為標得系爭採購案，意圖獲取不當
    利益，旋徵得無參與系爭採購案投標意願之虹煜有限公司（
    下稱虹煜公司）負責人丙○○及晶義工業有限公司（下稱晶
    義公司）負責人甲○○2 人（均另由本院改依簡易判決處刑
    ）同意出借公司名義參與競標，而由丙○○及甲○○在系爭
    採購案招標、投標及契約等相關文件用印並簽名，另丁○○
    再將上述乙○○協助製作完成之製造計畫書列印3 份及以自
    己與配偶陳蕎羚之名義分別向第一商業銀行龍潭分行、新竹
    國際商業銀行山子頂分行及臺灣銀行平鎮分行申購票號EH00
    00000 號、AA0000000 號、FF0000000 號，面額分別為新臺
    幣（下同）36萬元、22萬4 千元及24萬元之支票各1 紙充作
    怡生公司、虹煜公司及晶義公司參與系爭採購案競標之檢附
    文件及押標金。嗣於95年2 月21日由丁○○、丙○○及不知
    情之王昌平（即甲○○之胞弟）分別以怡生公司及虹煜公司
    、晶義公司之名義至臺電綜合研究所參與系爭採購案之競標
    ，被告乙○○則於開標審查時明知上情及3 家投標廠商所提
    供之製造計畫書內容均相同，竟未依政府採購法第50條第1
    項第3 款、第5 款之規定不予開標或決標，嗣因怡生公司及
    虹煜公司、晶義公司之投標價均高於底價，得以續行價格標
    之比減價，終由怡生公司並以695 萬元（核定底價為700 萬
    元，得標價格約為99.3％）得標，因而獲取不法利益。因認
    被告乙○○涉犯刑法第132 條第1 項之洩露國防以外祕密罪
    及貪污治罪條例第6 條第1 項第4 款之圖利罪嫌。
二、按犯罪事實應依證據認定之，無證據不得認定犯罪事實；不
    能證明被告犯罪者，應諭知無罪之判決，刑事訴訟法第154
    條第2 項、第301 條第1 項分別定有明文。又按犯罪事實之
    認定，應憑證據，如未能發現相當證據，或證據不足以證明
    ，自不能以推測或擬制之方法，作為裁判基礎，最高法院40
    年台上字第86號判例著有明文；且認定犯罪事實所憑之證據
    ，雖不以直接證據為限，間接證據亦包括在內，然而無論直
    接證據或間接證據，其為訴訟上之證明，須於通常一般之人
    均不致有所懷疑，而得確信其為真實之程度者，始得據為有
    罪之認定，倘其證明尚未達到此一程度，而有合理之懷疑存
    在而無從使事實審法院得有罪之確信時，即應由法院為諭知
    被告無罪之判決，最高法院76年台上字第4986號判例亦著有
    明文。再者檢察官對於起訴之犯罪事實，仍應負提出證據及
    說服之實質舉證責任，倘其所提出之證據，不足為被告有罪
    之積極證明，或其指出證明之方法，無從說服法院以形成被
    告有罪之心證，基於無罪推定之原則，自應為被告無罪判決
    之諭知，有最高法院92年台上字第128 號判例可參。
三、公訴人認被告乙○○涉犯前揭圖利及洩露國防以外秘密罪嫌
    ，除以被告本人及共同被告丁○○、丙○○、甲○○於偵查
    中之供述，及怡生公司、虹煜公司、晶義公司投標所附之製
    造計畫書、怡生公司參與系爭採購案之標封、招標、投標及
    契約文件、投標廠商聲明書、廠商投標標價清單、虹煜公司
    參與系爭採購案之標封、招標、投標及契約文件、投標廠商
    聲明書、廠商投標標價清單、晶義公司參與系爭採購案之標
    封、招標、投標及契約文件、投標廠商聲明書、出席代表授
    權書、廠商投標標價清單及晶義公司授權書、怡生公司押、
    虹煜公司、晶義公司之押標金支票及相關傳票、臺灣電力股
    份有限公司財務採購開標決標紀錄、投標廠商基本資格文件
    審查意見表、開標決標紀錄附頁（比價表）、投標廠商減價
    紀錄表、怡生公司報價單、虹煜公司報價及估價單、晶義公
    司估價單及系爭採購案中文公開招標資料等為據外，復以被
    告於系爭採購案內擔任會辦之職務，有負責審查標案規格、
    驗收等職務權限，屬於依照法令執行職務有法定權限之公務
    員，而依據共同被告丁○○、丙○○、甲○○等人之證詞，
    可知被告係以洩漏底價及協助丁○○撰寫製造計畫書之方式
    ，影響公開招標之結果，及從客觀事實觀之，最後得標之價
    錢，跟底價相近度高達99％，且參與投標提出的製造計畫書
    雷同，完全脫離公開招標之精神作為主要論據。
四、訊據被告乙○○固坦承自78年起即於臺電綜合研究所化學環
    境研究室擔任化學師，及負責系爭採購案之技術規格審查等
    情，惟堅詞否認有何圖利、洩漏國防以外秘密之犯行，辯稱
    ：伊所從事研究需要之上開設備並不是制式設備，本身是量
    身訂制的，市面上無法買到這樣的設備，此次採購案的設備
    ，是伊參觀中科院及研究室的規模，及本身之需求所訂定，
    設計過程中有經過幾次的變更，並有告訴廠商伊的需求，但
    伊跟廠商沒有任何關係，根本沒有圖利廠商，沒有拜託丁○○再去找另外兩家廠商來投標，亦沒有與另外兩家廠商有接
    觸過，更不知道來投標之3 家廠商有圍標之情事；又關於系
    爭採購案之底價並非由伊核定，伊僅係依設備彙整計算出所
    需之經費由上級長官作為參考，公司有一定的程序來核定底
    價，伊自己都無從得知，並沒有透露給丁○○知悉；另關於
    製造計劃書部分，在資格審查時只需讓伊瞭解廠商是否可以
    達到我們的需求即可，縱使內容雷同，只要內容確實按照既
    定設備要求之規模，就是符合需求可以接受，且因有的廠商
    不太會寫計劃書，若需要伊協助，伊都會提供，但不會針對
    某特定廠商等語。
五、被告選任辯護人之辯護意旨略以：(一)實務見解雖認為依政府
    採購法承辦、監辦採購案件人員亦為刑法之公務員，惟本件
    被告僅為採購案請購單位即會辦人員，並非承辦、監辦採購
    案件人員，應非刑法及貪污治罪條例所稱之公務員。(二)本件
    被告僅為採購案之會辦人員，負責規格審查，對於是否有圍
    標情事、廠商資格審查、底價決定及投開標、決標，均非被
    告所審核，亦非被告所能決定，可知本件採購案也非被告主
    管或監督之事務。(三)被告並無「圖他人不法利益」，並「因
    而獲得利益」。本件採購案件得標金額均低於所定之底價，
    縱使廠商獲有訂約之機會，但此項利益係正常之商務利益，
    並非不法，縱有利潤亦屬合理之利潤，尚難認為所獲得者係
    不法之利益（合理的利潤並非不法利益，亦不能因積極遊說
    某廠商參與比價或告知預算金額以供參考，以免流標延誤工
    期而認為係圖不法利益，蓋此係努力從公之表現）。(四)被告
    並無洩密及圖利他人之行為：1.本件政風及會計等監辦單位
    均審核後無發現有圍標之情事，而投標廠商所出具之押標金
    又非由同一銀行所開具，投標文件也無相同字跡、也非由同
    一郵局寄出，從外觀上實無從讓人知悉本件有圍標之情形。
    2.就採購規範及製造計畫書部分，本件採購案並非制式設備
    ，為使規範內容不致造成綁標，因此規範內容往大部分的國
    內機械製造商都有能力來承攬這項工作的原則來訂定，且為
    使有意願之廠商都能明瞭內容及符合採購案功能與特性，故
    只要有意願之廠商，被告均會提供「電化學設備」及「電極
    製造設備」之電子檔供廠商參考，並協助其完成製造計畫書
    ，此並無違法不當之處，蓋依政府採購法第34條規定「機關
    辦理採購，其招標文件於公告前應予保密。但需公開說明或
    藉以公開徵求廠商提供參考資料者，不在此限。」，本件採
    購案並未對廠商計畫書內容、格式有規範，故縱使製造計畫
    書內容雷同，只要其可依照施作均在可接受範圍，並未有獨
    厚偏好哪家廠商。3.本案依政府採購法第22條第1 款及第5
    款，本可以不經公告程序採取限制性招標，本件採購案不採
    寬鬆的議價程序，而以嚴謹的公開招標模式，縱使僅由特定
    廠商得標，亦未能因此即認為有圖他人不法利益。4.被告亦
    無洩漏底價予怡生公司，底價核定並非被告權責，被告也無
    從知悉上級最後核定底價為700 萬元，如果被告有洩漏底價
    ，何以最後廠商投標金額會超出底價而需再辦理比減價？且
    依政府採購法第46條底價核定之規定「機關辦理採購，除本
    法另有規定外，應訂定底價。底價應依圖說、規範、契約並
    考量成本、市場行情及政府機關決標資料逐項編列，由機關
    首長或其授權人核定。」此既係公開法律規定，故系爭採購
    案參考圖說、規範來呈報上級核定底價並無不妥，是以起訴
    書稱被告暗示廠商以最後1 張估價單去簽辦，除與實情不符
    外，更與最高法院88年度台上字第923 號判決所謂「應秘密
    」之要件有違等語。
六、本院查：
（一）按94年1 月7 日修正、同年2 月2 日公布，並於95年7 月
      1 日施行之刑法第10條第2 項，將公務員之定義修正為：
      「稱公務員者，謂下列人員：一、依法令服務於國家、地
      方自治團體所屬機關而具有法定職務權限，以及其他依法
      令從事於公共事務，而具有法定職務權限者。二、受國家
      、地方自治團體所屬機關依法委託，從事與委託機關權限
      有關之公共事務者。」，其立法理由略謂：「(四)如非服務
      於國家或地方自治團體所屬機關，而具有依『其他依法令
      從事於公共事務而具有法定權限者』，因其從事法定之公
      共事項，應視為刑法上的公務員，故於第1 款後段併規定
      之。此類之公務員，例如依水利法及農田水利會組織通則
      相關規定而設置之農田水利會會長及其專任職員屬之。其
      他尚有依政府採購法規定之各公立學校、公營事業之承辦
      、兼辦採購等人員，均屬本款後段之其他依法令從事於公
      共事務而具有法定職務權限之人員」。而95年5 月30日修
      正公布，同年7 月1 日施行之貪污治罪條例為配合刑法上
      開公務員定義規定之修正，而將同條例第2 條原規定：「
      依據法令從事公務之人員，犯本條例之罪者，依本條例處
      斷；其受公務機關委託承辦公務之人，犯本條例之罪者，
      亦同」，修正為：「公務員犯本條例之罪者，依本條例處
      斷」。查被告乙○○為公營事業人員，自78年起即於臺電
      綜合研究所化學環境研究室擔任化學師，系爭採購案技術
      規格之需求規範及建議廠商均由被告提出，由供應課協助
      辦理招標，被告並負責系爭採購案之技術規格審查等情，
      此經其自承在卷，且系爭採購案係依據經濟部能源局氫能
      與燃料電池開發整合規劃，並經台電公司94年度董事會同
      意成立3 年期之「鋅金屬燃料電池於再生能源儲電應用」
      計畫辦理，以符合該計畫內容「達成鋅金屬燃料電池於電
      力儲存系統開發應用目標而建置之鋅電極製造設備」，被
      告係該研究計畫之計畫主持人；又依據台電公司綜合研究
      所辦事細則及採購作業程序規定，本所供應組主辦採購業
      務，負責編訂底價單並執行採購公告（上網）、供應商資
      格審查、開標比議價等，被告非該採購案主辦採購業務人
      員，係系爭採購案之請購部門人員及會辦人員，負責研提
      、審查請購文件採購規範，會同開標規範審查，執行檢、
      驗收等工作等情，此經臺灣電力股份有限公司綜合研究所
      97年6 月5 日Ｄ研字第09705000 471號函述明確，並有函
      附之「經濟部能源局氫能與燃料電池開發整合規劃」、94
      年度研究發展計畫表「鋅金屬燃料電池於再生能源儲電應
      用」、「修正後臺灣電力綜合研究所辦事細則」、「採購
      作業程序規定」、「採購作業程序作業流程圖」在卷足憑
      （見本院卷第225 至248 頁）。是以系爭採購案既係台電
      公司依經濟部能源局氫能與燃料電池開發整合規劃而來，
      且係經由台電公司依政府採購法辦理公開招標，依其性質
      自屬與公共事務相關之採購業務；而被告雖非系爭採購案
      之主辦業務人員，然其既為系爭採購案之計畫主持人，並
      負責研提、審查請購文件之採購規範，復需會同開標規範
      審查及技術規格之審查，及執行檢、驗收等工作，自足以
      影響系爭採購案之審查結果。則依被告之職掌業務及所代
      表出具之會簽意見，既足以影響審查結果，而台電公司綜
      合研究所依政府採購法所辦理公開招標又屬與公共事務有
      關之採購業務，足認被告辦理系爭採購案之招標及審查為
      其職務上之行為，其屬承辦採購業務人員之一，而為修正
      後刑法第10條第2 項第1 款後段定義之公務員無訛。故辯
      護人以被告僅為系爭採購案請購單位即會辦人員，並非承
      辦、監辦採購業務人員，應非刑法及貪污治罪條例所稱之
      公務員云云，顯有誤會，不足採取。
（二）共同被告丁○○為避免流標而取得系爭採購案之標案，主
      動徵得共同被告丙○○、甲○○之同意，借用虹煜公司及
      晶義公司之名義共同投標，以達投標廠商之要求，並由丁○○所負責之怡生公司終以695 萬元（核定底價為700 萬
      元）得標，所涉違反政府採購法第87條第5 項及第92條之
      罪，固據渠等於本院均為認罪之表示，並有上開公司投標
      所附之製造計畫書、系爭採購案之標封、招標、投標及契
      約文件、投標廠商聲明書、廠商投標標價清單、授權書、
      押標金支票及相關傳票、臺灣電力股份有限公司財務採購
      開標決標紀錄、投標廠商基本資格文件審查意見表、開標
      決標紀錄附頁（比價表）、投標廠商減價紀錄表、報價單
      及估價單及系爭採購案中文公開招標資料等在卷可稽。然
      縱使系爭採購案有前開圍標或陪標之情形，如欲認定被告
      明知有借用或冒用他人名義或證件投標、不同投標廠商間
      之投標文件內容有重大異常關連等政府採購法第50條第1
      項各款規定之不予開標或決標之情形，仍為圖他人利益逕
      予開標及決標，則尚須其他積極證據，否則自難遽以該結
      果反推被告於事前之知情。經查：
    1.關於被告是否有要求共同被告丁○○自行找尋2 家廠商參
      與報價及競標，以達最低廠商數之要求部分，雖據證人即
      共同被告丁○○於檢察官偵訊時證稱：被告說上面希望有
      三家報價單來報價，他找不到誰會做，就叫伊能不能找到
      另外兩家可以報價給他，且如果沒有湊成三家就會流標，
      伊就跟被告說流標就流標，被告說如果流標會拖很久，他
      的實驗報告在年底會趕不出來，被告跟伊說儘量不要讓他
      流標，叫伊儘量找兩家，伊回說找看看云云（見偵查卷第
      205 、206 頁）。惟證人丁○○於本院則證述：「（是否
      有找兩家虹煜及晶義公司參與競標？）有。（為何你對找
      他二家公司來參與競標？）乙○○說時間很趕，不要讓他
      流標，所以我才找他們兩家。（被告乙○○知道他二人是
      來陪標的嗎？）他不知道，他只是告訴我他時間很趕，不
      要流標，我告訴他我來想辦法。其他的事情我都沒有告訴
      他。」（見本院卷第50頁及背面）、「（乙○○有無跟你
      說流標時間會拖很久，他的報告會寫不出來，請你儘量不
      要讓招標流標？）我有問過為何不用不限制三家就可以招
      標，但他說他不清楚，只說年底要趕報告，他並沒有要我
      找其他兩家，我只回他我來想辦法。（提示偵查卷第206
      頁第1 行至第3 行予證人，你於偵訊中之陳述是否如此？
      ）…我只記得他口頭跟我講說希望這個案子趕快標出去，
      讓他在年底將報告趕出來，他應該沒有叫我找兩家。當時
      他說報告要趕快趕出來，我猜想他的意思是要我再找兩家
      ，不要讓他流標。（你去拿標單時，你有跟乙○○說你有
      找這兩家陪標嗎？）我沒有跟他講。我也沒有跟他講說虹
      煜及晶義兩家公司是我找的。」（見本院卷第60頁背面）
      。依證人丁○○於本院之證述，被告僅係向證人丁○○表
      示因時間很趕，不想要系爭採購案流標，對於參與投標的
      虹煜公司及晶義公司係陪標乙情，並無所悉；且證人丁○○因被告表示急著將系爭採購案標出去以完成報告，故自
      行臆測被告之意思就是要其另外再找二家公司參標，則依
      此判斷，證人丁○○前於偵查中所述：被告跟伊說儘量不
      要讓他流標，叫伊儘量找兩家，伊回說找看看云云，是否
      即係其主觀上對被告表示不要流標所為之猜想而形諸言語
      ，非無可能，參以證人丁○○前於調查時亦僅表示：系爭
      採購案伊有意承作，另外被告也有找虹煜、晶義等公司參
      標，但其他公司無意參標，伊乃告訴被告伊來想辦法等語
      （見偵查卷第24頁），並未提及找虹煜及晶義公司來陪標
      係經由被告之指示所為。準此，能否僅憑證人丁○○於檢
      察官偵訊時所為前揭之主觀臆測陳述，即遽為被告確有要
      其去找另外二家公司參與陪標而對於圍標乙事知情之認定
      ，尚非無疑。
    2.又系爭採購案招標之標的「電化學與貯能研究試驗設備1
      套（電極製造設備）」並非一般制式設備，為市面上所無
      ，且係以研究發展、實驗或開發為目的，符合政府採購法
      第22條第1 項第5 款規定，得採限制性招標。惟台電公司
      綜合研究所財務採購向以公開招標為原則，故本案設備採
      購乃循慣例及依程序為之，並考慮到如為顧及預算時程或
      其他緊急情事，尚可依政府採購法第22條第1 項第1 款規
      定，以公開招標、選擇性招標或依第9 款至第11款公告程
      序辦理結果，無廠商投標或無合格標，且以原定招標內容
      及條件未經重大改變者，得採限制性招標辦理等情，此經
      臺灣電力股份有限公司綜合研究所函述明確，有該所97年
      6 月5 日Ｄ研字第09705000471 號函文可稽（見本院卷第
      226 頁）。是以系爭採購案之設備確係以研究發展、實驗
      或開發為目的，為一般市面上所無之非制式設備，依政府
      採購法第22條第1 項第5 款規定，本得不經公告程序而採
      取限制性招標；且依證人丁○○之供述：本公司從事實驗
      室設備之生產製造，系爭採購案招標之電極製造設備只有
      伊會做，市面上沒有，是用來作研發新產品用，伊之前有
      做一套類似的機器銷售給中科院，被告有去中科院參觀過
      ，經由中科院的介紹與伊聯絡台電公司亦需要類似的設備
      ，伊乃提供設計圖樣給被告並同意被告作為未來招標時之
      設計規範，而系爭採購案之設備應可以採限制性招標，若
      剛開始就採限制性招標，伊的利潤應該差不多，如果第一
      次沒有人來標而流標的話，第二次採限制性招標就照底價
      來做，應該會比較高，以中科院的經驗流標的話就會提高
      底價等語（見偵查卷第23頁背面、第106 頁、本院卷第52
      、55頁）。依此倘被告確有圖證人丁○○非法利益之意，
      則系爭採購案依證人丁○○所述既僅有伊負責之怡生公司
      會做，被告何不一開始就建議依政府採購法第22條第1 項
      第5 款規定採行限制性招標讓其直接取得標案，以規避公
      開招標之限制？甚或依政府採購法第22條第1 項第1 款規
      定，等到第一次公開招標流標後進入限制性招標之階段，
      讓證人丁○○得以按比得標價較高之底價取得標案？是以
      系爭採購案不採行較寬鬆的限制性招標程序，而採嚴謹的
      公開招標模式，即係在避免上述弊端之發生，縱然仍不免
      發生由特定之怡生公司以圍標方式得標之情形，亦不能因
      此即遽認被告明知該情形而有圖該公司不法利益之行為。
    3.關於系爭採購案對外公告前，被告預先告知證人丁○○投
      標系爭採購案時須檢附製造計畫書，並協助丁○○完成書
      寫部分。依證人丁○○之證述：系爭設備市場上沒有，要
      用什麼材料怎麼作，要有一份製造計畫書，內容要有理論
      給被告看作出來的東西是否是他要的，伊跟被告說因伊是
      做機械的，文書寫的不好，伊可以把主要的理論及重點寫
      出來，被告說沒有關係，伊寫好後，被告可以幫伊修改或
      補充，最後確認完成後，被告就存在磁片給伊等語（見偵
      查卷第206 頁），由於本件系爭採購案並非制式設備，且
      製造計畫書乃投標時所須檢附之審核資料，依證人丁○○
      前揭所述，其既有提供設計圖樣予被告並同意作為招標時
      之設計規範。是以被告為使有意願參與投標之廠商能夠明
      瞭生產設備符合系爭採購案之功能與特性，並順利參與投
      標，縱有協助證人丁○○完成製造計畫書之書寫，依政府
      採購法第34條第1 項「機關辦理採購，其招標文件於公告
      前應予保密。但須公開說明或藉以公開徵求廠商提供參考
      資料者，不在此限」之規範意旨，尚難據此推論被告即有
      圖利他人之行為。況且依證人丁○○於本院證述：伊所拿
      到的標單內容有一大疊，包括採購法條文、設備規格及圖
      樣、驗收規格等文件，而製造計畫書內容與系爭採購案之
      設備採購規範內容是大同小異，都一樣的（見本院卷第53
      頁背面、第54頁），則廠商既可於領標時取得系爭採購案
      之設備採購規範，且與其檢附之製造計畫書內容大同小異
      ，益見被告協助證人丁○○完成製造計畫書之書寫，並無
      圖其非法利益之必要可言。
    4.按機關辦理採購有下列情形之一者，得依政府採購法第50
      條第1 項第5 款「不同投標廠商間之投標文件內容有重大
      異常關聯者」處理：一投標文件內容由同一人或同一廠商
      繕寫或備具者。二押標金由同一人或同一廠商繳納或申請
      退還者。三投標標封或通知機關信函號碼連號，顯係同一
      人或同一廠商所為者。四廠商地址、電話號碼、傳真機號
      碼、聯絡人或電子郵件網址相同者。五其他顯係同一人或
      同一廠商所為之情形者。此經行政院公共工程委員會以91
      年11月27日工程企字第09100516820 號函示明確。本件依
      卷附系爭採購案之投標文件，形式上均已符合政府採購法
      對於投標文件之要求，且亦無不同投標廠商估價單字跡相
      同、押標金由同一人繳納或票號相連、廠商地址、電話相
      同等明顯之關連性，此有系爭採購案之招標文件、廠商投
      標文件等附卷可稽，依此觀之並無明顯違法的情形存在；
      且證人丁○○並證稱：估價單是我們各自寫好，伊幫他們
      二家拿到去，因為筆跡一樣會有問題，伊用不同家銀行開
      立押標金支票，因為同一家被發現就不行等情（見本院卷
      第55頁背面），則被告是否能知悉參標之怡生公司、虹煜
      公司及晶義公司間有圍標之情事，並非無疑。至於系爭採
      購案中怡生公司、虹煜公司及晶義公司之製造計畫書內容
      雖屬雷同，此有該3 家公司所出具之製造計畫書在卷可佐
      。惟依證人丁○○於本院證述：被告修改伊的計畫書後，
      伊有拿給虹煜公司及晶義公司參考，他們也是按照該修改
      後的計畫書內容做等語（見本院卷第51頁），是以製造計
      畫書之所以會相同，乃因證人丁○○拿給共同參與投標之
      虹煜公司及晶義公司參考所致，被告對此是否知情，尚非
      無疑。而依證人丁○○雖證述：「（你是否知道乙○○有
      交給丙○○、甲○○有關計劃書的資料？）應該有，被告
      乙○○知道他們兩家公司要投標時，我有給乙○○那兩家
      公司的電話，乙○○有跟他們聯絡。乙○○不知道我是叫
      他們兩家陪標的。」等語（見本院卷第51頁背面），然依
      被告所述，其僅有將製造計畫書磁片交予丁○○，並未與
      丙○○、甲○○2 人聯絡過，此經證人即共同被告丙○○
      、甲○○於偵審中證述：渠等是從丁○○那邊說要標這個
      工程才決定陪標的，被告在招標前均未與渠等聯絡，亦未
      提供製造計畫書之電子檔或資料等語明確（見偵查卷第11
      8 、208 頁、本院卷第57至60頁），是依證人丁○○上開
      所述，倘被告有交付製造計畫書資料予丙○○、甲○○，
      其又何必再拿給虹煜公司及晶義公司作參考修改？可見證
      人丁○○所述顯然前後矛盾，故其陳稱被告有交給丙○○
      、甲○○有關製造計劃書之資料云云，應係其個人主觀測
      臆，核與事實不符，自難採為不利於被告之認定。又系爭
      採購案並未對廠商出具之計畫書內容、格式有所規範，且
      本標案既非一般制式設備而為市面上所無，係以研究及實
      驗為目的，而觀諸3 家參標廠商所提製造計畫書均與系爭
      採購案之設備採購規範內容大致相同，故縱使3 家廠商所
      出具之製造計畫書內容雷同，僅能顯現出投標廠商彼此間
      有相互抄襲，但只要其能符合採購規範條件而可參照施作
      ，衡情應在可接受之範圍內；況此製造計畫書僅所有投標
      廠商必須檢附文件之一，而依其他投標文件觀之並無異常
      關聯之情事，已如前述，故尚難認此製造計畫書之雷同，
      即屬被告應不予開標或決標之重大異常關聯情形。
（三）按「機關辦理採購，其招標文件於公告前應予保密。但須
      公開說明或藉以公開徵求廠商提供參考資料者，不在此限
      。機關辦理招標，不得於開標前洩漏底價，領標、投標廠
      商之名稱與家數及其他足以造成限制競爭或不公平競爭之
      相關資料。底價於開標後至決標前，仍應保密，決標後除
      有特殊情形外，應予公開。機關對於廠商投標文件，除供
      公務上使用或法令另有規定外，應保守秘密。」政府採購
      法第34條定有明文。經查：
    1.系爭採購案之底價核定為700 萬元整（含稅），編定至核
      定均依密件處理，被告並無法知悉底價等情，此經臺灣電
      力股份有限公司綜合研究所以97年7 月7 日D 研字第0970
      6000331 號函述在卷（見本院卷第253 頁），且依政府採
      購法第46條第1 項「機關辦理採購，除本法另有規定外，
      應訂定底價。底價應依圖說、規範、契約並考量成本、市
      場行情及政府機關決標資料逐項編列，由機關首長或其授
      權人員核定」規定，及依上開函文所附之底價單所載（見
      本院卷第262 頁），被告就系爭設備簽呈之參考底價為73
      5 萬元（含稅），後經研究室主任郭淑德修改為700 萬元
      （含稅）。是以被告既無核定系爭採購案底價之權限，亦
      無從知悉最後核定之底價為700 萬元，則被告顯不可能將
      應保密之底價洩漏予參與投標之丁○○等人。
    2.證人丁○○之所以會以720 萬3 千元之價格投標（參偵查
      卷第53頁之廠商投標標價清單），固據其於偵查中證稱：
      「（怡生公司投標價係何人決定？如何決定？）係我本人
      按照之前的報價減一點金額，自行計算後決定。（台電公
      司綜合研究所其他人員及乙○○辦理前揭採購案，有無涉
      及向廠商索賄或洩漏底價等不法情事？）沒有，我有提供
      幾次報價單給乙○○，每次設備內容不同，而報價也有所
      不同，我曾詢問乙○○底價多少，他說不能告訴我，但他
      說他是根據我之前提供的1 張750 萬元的報價單簽辦公文
      ，決定未來標案的設備範圍以及底價，我可以斟酌那張報
      價單的內容及價錢決定投標價格。」（見偵查卷第24頁背
      面、第25頁）、「（乙○○有跟你講說，他是根據你之前
      提供的750 萬元估價單去簽辦公文？）在最後一張報價也
      就是95年1 月26日之前有報過三張價，乙○○有刪去好幾
      項設備，因為價錢太高，後來乙○○跟我講說標案大概什
      麼時候出來，我就問他說你是買這三張報價單中哪一套設
      備，我不知道的話要怎麼標，他說是最後那一張估價單去
      簽辦，我就想說最後一張就是740 幾萬元那一張。（為何
      調查局筆錄稱是750 萬元的估價單？）因為我當時只記得
      大概的數字，乙○○當時只說依照最後一張的設備。（你
      就用最後一張的估價單的價格去計算底價？）是。」（見
      偵查卷第207 頁）等語。依證人丁○○之上開證述可知，
      被告並未洩露任何有關標案之底價，僅係告知其將依最後
      一張估價單所需設備簽辦，然而最後簽辦之結果為何，依
      前所述尚非被告所能掌控，自不能依此推論被告即有洩密
      之行為。
    3.又按刑法第132 條第1 項所謂「應秘密」者，係指文書、
      圖畫、消息或物品等與國家政務或事務上具有利害關係而
      應保守之秘密者而言。本件證人丁○○在制定投標價格時
      係依照標單之規格精算底價，並不需要參考被告所說的最
      後一張估價單，且標單上之設備規格與估價單上所載設備
      有些不同等情，此經證人丁○○於本院審理中證述：（你
      在制定底價時是參考標單裡面的規格才精算底價？）對。
      （精算底價時，你會想到乙○○跟你說他們算的價格是以
      你最後一張設計圖來算？）不需要，我只要知道他們要哪
      些設備，我就知道價格。且也知道成本多少，利潤多少。
      （你精算這些價格時，完全是依照標單裡面的規格來精算
      的？）對。」、「（你剛所說標單裡面的設備規格、圖樣
      、驗收規格的內容，是否就是你最後一次提供設計圖的內
      容？）我一項一項核對的時候才對得起來，因為項目很多
      。設計圖是主機，還有其他像純水機是目錄，像本來是滾
      壓設備改成油壓設備，本來雙機械設備改為單機械設備。
      （這些設備有些不一樣，但大致上與你最後壹張提供的設
      計圖的內容還是差不多？）就如同我剛所講雙機械設備改
      為單機械設備，純水機他們沒有買，滾壓改為油壓。」（
      見本院卷第54頁）。是以系爭採購案之設備既與被告所稱
      最後一張估價單所列不同，而證人丁○○之所以會以上開
      價格投標，乃係基於標單上所載規格自行精算估價得來，
      並非參考最後一張估價單所致，則被告縱有告知證人丁○○會依最後一張估價單所需設備簽辦，亦與證人丁○○基
      於自身經驗判斷所為預估決定之底價並無利害影響，核與
      所謂洩漏應秘密之底價或消息行為有間。
    4.況且系爭採購案於開標時，怡生公司、虹煜公司及晶義公
      司之標價分別係723 萬3 千元、745 萬9 千2 百元、798
      萬元，均高於底價700 萬元甚多，歷經怡生公司之優先減
      價（708 萬元）後仍高於底價，再經由第一次之比減價後
      ，始由怡生公司以695 萬元之價格得標，此有臺灣電力股
      份有限公司財務採購開標決標紀錄（比價表）附卷可稽（
      見偵查卷第47頁），且依證人丁○○所述：我們事先有協
      議，如果投標價格都高於底價，必須進行比減價時，虹煜
      、晶義公司就意思意思減價一下，但不能比怡生公司低，
      開標當天我們3 家均高於底價，怡生公司優先減價仍未進
      入底價，後來第1 次比減價時，虹煜公司按照優先減價70
      8 萬元再減價一點，報價707 萬元，但最後仍係怡生公司
      以695 萬元得標等語（見偵查卷第25頁）。倘被告果洩漏
      底價予證人丁○○知悉，何以最後其投標金額會超出底價
      甚多，甚至需再辦理優先減價及比減價之情形？準此，證
      人丁○○表示被告沒有暗示伊底價為何，係其自己依本身
      經驗參照標單上所載規格自行精算估價而來，核與被告所
      辯伊僅係依系爭設備彙整計算出所需經費由上級長官作為
      參考，伊無從得知核定底價，並沒有透露給證人丁○○知
      悉等情相符，尚非無據。
七、綜上各節，本件依公訴人所提出之證據，尚不足以證明被告
    有何公務員圖利他人及洩漏國防以外秘密罪之犯行，被告所
    辯尚堪採信。此外，本院綜觀本件卷證資料亦無其他積極證
    據，足資證明被告確犯有起訴書所指圖利及洩漏國防以外秘
    密等犯行，揆諸前揭規定及說明，不能證明被告犯罪，應為
    無罪判決之諭知。
八、至本件其餘被告丁○○、丙○○、甲○○、怡生公司、虹煜
    公司及晶義公司所涉違反政府採購法犯行部分，均另由本院
    改依簡易判決處刑，附此敘明。
據上論斷，應依刑事訴訟法第301 條第1 項前段，判決如主文。
本案經檢察官呂俊儒到庭執行職務。
中    華    民    國    97    年    10    月    31    日
                  刑事第十六庭審判長法  官  蔡守訓
                                    法  官  施添寶
                                    法  官  吳俊龍
以上正本證明與原本無異。
如不服本判決，應於判決送達後10日內，向本院提出上訴狀。
                                    書記官  高菁菁
中    華    民    國    97    年    10    月    31    日


司法院資訊處製作；財團法人民間司法改革基金會備份。
